ACORDAO-COMPLETO-2352043

ACÓRDÃO 507/2020 ATA 1/2020 - PRIMEIRA CÂMARA

VISTOS, relatados e discutidos estes autos de recurso de reconsideração interposto por Luiz Helosman de Figueiredo e por Zezito Cordeiro Rodrigues, em face do Acórdão 6469/2017-TCU-Primeira Câmara, que julgou suas contas irregulares, condenando-os ao pagamento dos débitos apurados e de multas individuais;
ACORDAM os Ministros do Tribunal de Contas da União, reunidos em sessão da Primeira Câmara, com fundamento nos artigos 32, inciso I, e 33, da Lei 8.443/1992, ante as razões expostas pelo Relator, em:
9.1. conhecer do recurso de reconsideração e, no mérito, dar-lhe provimento parcial unicamente para excluir, do débito imputado pelo item 9.6, do acórdão recorrido, a parcela de R$ 4.000,00 (13/12/2007) , atribuindo ao aludido item a seguinte composição:
	Data
	Valor (R$) 
	Data
	Valor (R$) 

	22/1/2007
	7.000,00
	1/8/2007
	7.000,00

	2/2/2007
	852,92
	28/8/2007
	7.000,00

	2/3/2007
	914,97
	26/9/2007
	7.000,00

	27/3/2007
	7.000,00
	24/10/2007
	7.000,00

	26/4/2007
	1.468,60
	28/11/2007
	7.000,00

	9/5/2007
	7.000,00
	20/12/2007
	7.000,00

	25/6/2007
	14.000,00
		
9.2. dar ciência desta deliberação aos recorrentes e demais interessados.

Recurso de reconsideração interposto por Luiz Helosman de Figueiredo,Zezito Cordeiro Rodrigues contra decisão do Acórdão 6469/2017  TCU  1ª Câmara.

Primeira Câmara

3. Interessados/Responsáveis/Recorrentes:
3.1. Interessado: Denasus (07.690.241/0001-59).
3.2. Responsáveis: Cleidison de Jesus Rocha (XXX.842.572-XX); Josianis Araújo Rodrigues (XXX.035.852-XX); Luiz Helosman de Figueiredo (XXX.336.264-XX); Zezito Cordeiro Rodrigues (XXX.171.992-XX).
3.3. Recorrentes: Luiz Helosman de Figueiredo (XXX.336.264-XX); Zezito Cordeiro Rodrigues (XXX.171.992-XX).

13.1. Ministros presentes: Benjamin Zymler (na Presidência), Walton Alencar Rodrigues (Relator), Bruno Dantas e Vital do Rêgo.
13.2. Ministro-Substituto presente: Weder de Oliveira.

WALTON ALENCAR RODRIGUES

Ministro-Substituto Augusto Sherman Cavalcanti.

Adoto, como relatório, a instrução da Secretaria de Recursos (peças 134-135) , cuja proposta foi acolhida pelo representante do Parquet especializado:
"Trata-se de recurso de reconsideração (peças 89-96) interposto por Luiz Helosman de Figueiredo e Zezito Cordeiro Rodrigues contra o Acórdão 6469/2017-TCU-Primeira Câmara ([Gerente]) . 
A deliberação recorrida apresenta o seguinte teor: 
9.1. considerar revéis os responsáveis Srs. Cleidison de Jesus Rocha, Zezito Cordeiro Rodrigues, Josianis Araújo Rodrigues e o Município de Mâncio Lima/AC, nos termos do art. 12, § 3º, da Lei 8.443/1992;
9.2. acolher parcialmente as alegações de defesa apresentadas pelo Sr. Luiz Helosman de Figueiredo, e, em decorrência, afastar do montante do débito imputado no valor de R$ 42.082,86, relativamente aos recursos do SUS (Atenção Básica aos Povos Indígenas) , do exercício de 2007 e de R$ 60.846,54 do exercício de 2008, estendendo essa medida em favor dos Srs. Cleidison de Jesus Rocha, Zezito Cordeiro Rodrigues e Josianis Araújo Rodrigues, com fundamento no art. 161 do Regimento Interno/TCU;
9.3. acolher as alegações de defesa apresentadas pelo Sr. Luiz Helosman de Figueiredo e, por conseguinte, afastar integralmente o débito no montante de R$ 170.111,31 relacionado às seguintes ocorrências, estendendo essa medida em favor do Sr. Zezito Cordeiro Rodrigues e do Município de Mâncio Lima, com fundamento no art. 161 do Regimento Interno/TCU: 
9.3.1. construção do almoxarifado municipal, no montante de R$ 53.561,37;
9.3.2. construção do Posto de Saúde Meia Dúzia, no montante de R$ 52.980,43; 
9.3.3. construção do posto de Saúde na República, no montante de R$ 29.086,60; 
9.3.4. construção do Posto de Saúde em Novo Recreio, no montante de R$ 34.482,91;
9.4. acolher as razões de justificativa apresentadas pelo Sr. Luiz Helosman de Figueiredo quanto à aplicação de recursos do SUS, no valor de R$ 30.544,18, estendendo essa medida em favor do Sr. Zezito Cordeiro Rodrigues, com fundamento no art. 161 do Regimento Interno/TCU, relativamente à: 
9.4.1. construção do muro e da guarita da Casai de Rio Branco/AC, no montante de R$ 14.937,45; e 
9.4.2. construção do Posto de Saúde na Aldeia 7 de Setembro, no montante de R$ 15.606,73;
9.5. julgar irregulares as contas responsáveis Srs. Luiz Helosman de Figueiredo (ex-Prefeito do Município de Mâncio Lima/AC) , Zezito Cordeiro Rodrigues (ex-Secretário Municipal de Saúde) , Cleidison de Jesus Rocha (ex-Prefeito do Município de Mâncio Lima/AC) e Josianis Araújo Rodrigues (ex-Secretário Municipal de Saúde) , com fundamento nos arts. 1º, inciso I, 16, inciso III, alíneas "b" e "c", e § 2º, 19 e 23, inciso III, da Lei 8.443/1992;
9.6. condenar solidariamente os responsáveis, Srs. Luiz Helosman de Figueiredo e Zezito Cordeiro Rodrigues ao pagamento das quantias a seguir especificadas, relacionadas aos recursos do SUS (Atenção Básica aos Povos Indígenas) repassados pelo Fundo Nacional de Saúde ao dito município no exercício de 2007, com a fixação do prazo de quinze dias, a contar das notificações, para comprovarem, perante este Tribunal (art. 214, inciso III, do Regimento Interno/TCU) , o recolhimento da dívida aos cofres do Fundo Nacional de Saúde, atualizada monetariamente e acrescida dos juros de mora, calculados a partir das datas discriminadas até a data dos recolhimentos, na forma prevista na legislação em vigor:
Quadro anexo à [Gerente]
9.7. condenar solidariamente os responsáveis, Srs. Luiz Helosman de Figueiredo, Cleidison de Jesus Rocha, Zezito Cordeiro Rodrigues e Josianis Araújo Rodrigues, ao pagamento das quantias a seguir especificadas, relacionadas aos recursos do SUS (Atenção Básica aos Povos Indígenas) repassados pelo Fundo Nacional de Saúde (fundo a fundo) ao município de Mâncio Lima/AC no exercício de 2008, com a fixação do prazo de quinze dias, a contar das notificações, para comprovarem, perante este Tribunal (art. 214, inciso III, do Regimento Interno/TCU) , o recolhimento da dívida aos cofres do Fundo Nacional de Saúde, atualizada monetariamente e acrescida dos juros de mora, calculados a partir das datas discriminadas até a data dos recolhimentos, na forma prevista na legislação em vigor:
Quadro anexo à [Gerente]
9.8. condenar solidariamente os responsáveis, Srs. Luiz Helosman de Figueiredo e Zezito Cordeiro Rodrigues, ao pagamento das quantias a seguir especificadas, relacionadas aos recursos do SUS (Atenção Básica aos Povos Indígenas) repassados pelo Fundo Nacional de Saúde (fundo a fundo) ao município de Mâncio Lima/AC no exercício de 2008, com a fixação do prazo de quinze dias, a contar das notificações, para comprovarem, perante o Tribunal (art. 214, inciso III, do Regimento Interno/TCU) , o recolhimento da dívida aos cofres do Fundo Nacional de Saúde, atualizada monetariamente e acrescida dos juros de mora, calculados a partir das datas discriminadas até a data dos recolhimentos, na forma prevista na legislação em vigor:
TRIBUNAL DE CONTAS DA UNIÃOSecretaria-Geral de Controle ExternoSecretaria de RecursosSecretaria de Recursos
Quadro anexo à [Gerente]
9.9. aplicar aos responsáveis Srs. Luiz Helosman de Figueiredo, Cleidison de Jesus Rocha, Zezito Cordeiro Rodrigues e Josianis Araújo Rodrigues, com fundamento no art. 19 da Lei 8.443/1992, a multa prevista no art. 57 da mesma Lei, nos valores individuais abaixo indicados, com a fixação do prazo de quinze dias, a contar das notificações, para comprovarem, perante este Tribunal (art. 214, inciso III, do Regimento Interno/TCU) , o recolhimento das dívidas aos cofres do Tesouro Nacional, atualizadas monetariamente desde a data deste acórdão até a dos efetivos recolhimentos, se forem pagas após o vencimento, na forma da legislação em vigor;
Quadro anexo à [Gerente]
9.10. aplicar aos responsáveis Srs. Luiz Helosman de Figueiredo e Zezito Cordeiro Rodrigues a multa prevista no art. 58, II, da Lei 8.443/1992, no valor individual de R$ 5.000,00 (cinco mil reais) , em razão de irregularidades atinentes à execução da despesa pública em desacordo com a legislação aplicável (Lei 4.320/1964, arts. 60, 62 e 63, § 2º) , com a fixação do prazo de quinze dias, a contar das notificações, para comprovarem, perante este Tribunal (art. 214, inciso III, do Regimento Interno/TCU) , o recolhimento das dívidas aos cofres do Tesouro Nacional, atualizadas monetariamente desde a data deste acórdão até a dos efetivos recolhimentos, se forem pagas após o vencimento, na forma da legislação em vigor;
9.11. aplicar aos responsáveis Srs. Cleidison de Jesus Rocha e Josianis Araújo Rodrigues a multa prevista no art. 58, II, da Lei 8.443/1992, no valor individual de R$ 10.000,00 (dez mil reais) , em razão da sonegação a servidores do Sistema de Controle Interno do Poder Executivo Federal, no exercício das atribuições inerentes às atividades de auditoria, fiscalização e avaliação de gestão, em desacordo com a legislação aplicável (CF/1988, art. 74, c/c Decreto-lei 200, arts. 13 e 93, c/c Lei 8.080/1990, arts. 15, I, 16, XII e XIX, 18, I e 33, § 4º) , de documentos comprobatórios da realização de despesas com recursos do SUS, requeridos por ocasião das atividades de auditoria, com a fixação do prazo de quinze dias, a contar das notificações, para comprovarem, perante este Tribunal (art. 214, inciso III, do Regimento Interno/TCU) , o recolhimento das dívidas aos cofres do Tesouro Nacional, atualizadas monetariamente desde a data deste acórdão até a dos efetivos recolhimentos, se forem pagas após o vencimento, na forma da legislação em vigor;
9.12. autorizar desde logo a cobrança judicial das dívidas caso não atendidas as notificações, nos termos do art. 28, inciso II, da Lei 8.443/1992;
9.13. encaminhar cópia dos elementos pertinentes ao Procurador-Chefe da Procuradoria da República no estado do Acre para adoção das medidas que entender cabíveis, com fulcro no art. 16, § 3º, da Lei 8.443/1992.
HISTÓRICO
Trata-se tomada de contas especial instaurada pelo Fundo Nacional de Saúde (FNS) em razão de irregularidades na aplicação de recursos transferidos ao Município de Mâncio Lima/AC para a execução de ações da "Atenção Básica aos Povos Indígenas", nos exercícios de 2007 e 2008.
Foram repassados R$ 1.844.400,00 em parcelas mensais de R$ 76.850,00 mediante transferências fundo a fundo nos exercícios de 2007 e 2008. Após desenvolvimento do processo concluiu esta Corte de Contas que não restou comprovadas despesas nos montantes abaixo identificadas conforme tabelas constantes à peça 61:
As despesas se referiram, em sua maioria, "a transferências efetuadas da conta específica para outra conta, mas cujo destino final não se comprovou nestes autos, em razão da não apresentação dos documentos relativos à aplicação desses valores em quaisquer dispêndios porventura realizados a partir da conta de destino" (grifos acrescidos) .
Outro montante constante da condenação foi o de R$8.400,00, relativos ao pagamento de colaboradores, supostamente indicados pela Funasa. De acordo com o acórdão condenatório não restou qualquer comprovação destes pagamentos ou vínculo das profissionais com a Secretaria de Saúde do Município.
Na primeira instrução deste recurso (peça 119) concluiu-se pela necessidade da realização de diligência ao recorrente para formação de juízo sobre o mérito do recurso. 
O Ministro-Relator, por meio do Despacho de peça 122, determinou a realização da diligência, nos termos propostos pela unidade técnica.
Neste momento retornam os autos a esta Secretaria após as providências adotadas por esta Corte (peças 125-129) .
Permite-se neste momento reproduzir parte relevante da primeira instrução com as adequações devidas.
EXAME DE ADMISSIBILIDADE
Reitera-se o exame de admissibilidade contido nas peças 101-103, ratificado pelo Relator (despacho de peça 105) . 
EXAME DE MÉRITO
Delimitação
Constitui objeto do presente recurso definir se:
	a) a transferência da conta específica utilizada para o repasse fundo a fundo é suficiente para ensejar o débito;
	b) a documentação, ora juntada, é suficiente para comprovar a regularidade das despesas realizadas em conta diversa da específica.
Da transferência da conta específica utilizada para o repasse fundo a fundo e da documentação colacionada aos autos. 
Defende-se no recurso (peças 89/93/96) a regularidade dos recursos repassados pelo FNS com base nos seguintes argumentos:
	a) encaminha-se toda a documentação (empenho, nota de pagamento, cópia de cheque, extratos de conta corrente e aplicação) referente à conta corrente 5.693-6 do Banco do Brasil, no exercício de 2008 e 2007 (peças 89-90/93-94/96) ;
	a.1) "o percentual de 10% era transferido" para a conta corrente 5.693-6 do Banco do Brasil com o intuito de "que houvesse um controle das despesas realizadas com maior urgência, ou na ausência do coordenador pelo prefeito, mas ao regressar as aquisições eram analisadas e o coordenador atestava os gastos";
	b) em relação ao exercício de 2007 (peça 93) , assim se manifesta:
	b.1) "a despesa realizada em 02/02/2007 no montante de R$ 852,92 (oitocentos e cinquenta e dois reais e noventa e dois centavos) é referente ao IRRF que é transferido para a conta de 3.788-5 do Banco do Brasil. Informamos que segundo a legislação o imposto retido na fonte pelo Município não é recolhido para a União e sim transferido para a conta própria do Município onde fica registrado a retenção de imposto de renda que é informado a União para a compensação," encaminha-se "cópia da transferência dos recursos, a cópia do extrato da conta 5.311-2 do programa PSFI e a conta dos recursos provenientes da retenção do IRRF de n° 3.788-5, onde fica comprovado que o valor não é um pagamento e sim uma retenção, (docs. 99/102 anexos) ", mesma situação da despesa realizada em 02/03/2007 no montante de R$ 914.97 (Novecentos e quatorze reais e noventa sete centavos) , conforme "docs. 103/107 anexos", (peça 93) ;
	b.2) "a despesa realizada no dia 13/12/2007 no montante de R$ 4.000,00 (quatro mil reais) , como já foi registrado na inicial se trata de serviços funerários. Um indígena que faleceu em Rio Branco foi transportado para Mâncio Lima e enterrado na aldeia. A nota fiscal é no valor de R$ 4.320,00 (quatro mil trezentos e vinte reais) , entretanto o Prefeito negociou um desconto e pagou R$ 4.000,00 (quatro mil reais) (docs. 111/114 anexos) ", (peça 93) ;
	c) em relação ao exercício de 2008, pondera que o valor de R$847,49 refere-se "a descontos realizados na folha de pagamento do mês de março, do imposto sindical que era retido e depositado para a entidade de classe, conforme demonstram os docs. 95/98 anexos", (peça 93) ;
	d) no tocante aos pagamentos no valor de R$ 8.400,00 as Senhoras Vanísia de Albuquerque Lima e Ladmira da Silva Souza, as profissionais "foram solicitadas para prestar serviços na CASAI (Casa de Saúde do índio) , que fica localizada em Rio Branco, distante de Mancio Lima 750 Km, sob a administração da FUNASA, por este motivo, todos os meses, em virtude dos serviços prestados, o chefe da FUNASA solicitava o pagamento, conforme ficou demonstrado pelos ofícios juntados ao processo e o Prefeito fazia os pagamentos através de transferências bancárias", não subsistindo motivação para que o ex-prefeito seja "responsabilizado pelos pagamentos, por falta de comprovação do serviço prestado uma vez que as funcionárias trabalhavam em Rio Branco, na casa do índio, sob a administração da FUNASA";
	e) "Os pagamentos referentes a construção do Almoxarifado já aprovados no ACÓRDÃO DE N° 6469/2017, foram realizados através desta conta conforme comprovam os docs. 99/107 e 118/120 anexos e os extratos bancários docs. 13/14 anexos".
Análise:
Previamente ao exame do mérito do presente recurso, entende-se oportuno a realização de breve discussão sobre os fatos narrados tanto no acórdão como nas razões recursais. 
A condenação do responsável decorreu, em sua maioria, de "transferências efetuadas da conta específica para outra conta, mas cujo destino final não se comprovou nestes autos, em razão da não apresentação dos documentos relativos à aplicação desses valores em quaisquer dispêndios porventura realizados a partir da conta de destino". A conta destino foi a conta corrente 5.693-6 do Banco do Brasil. 
Em relação à conta, o recorrente colaciona o extrato bancário e de aplicações do exercício de 2007 (peça 93, p. 11-33) , bem como o extrato bancário e de aplicações de 2008 (peça 89, p. 14-43) . Ademais, junta extensa documentação que se referem a empenhos, notas fiscais e outros documentos que, supostamente, comprovariam a aplicação dos recursos que originalmente foram transferidas da conta específica e que serviram de fundamento para a condenação em débito.
Numa análise preliminar foi possível afirmar que nos exercícios de 2007 e 2008, de fato, ingressaram na conta corrente 5.693-6, Agência 4128-9, do Banco do Brasil, os montantes conforme discriminado abaixo: 
Da análise, conforme já realizado no acórdão recorrido, foi possível concluir que houve transferências efetuadas da conta específica para outra conta de titularidade do município, no voto do decisum condenatório registrou-se que, verbis:
 (...) gastos esses que, em sua maioria, se referiram a transferências efetuadas da conta específica para outra conta, mas cujo destino final não se comprovou nestes autos, em razão da não apresentação dos documentos relativos à aplicação desses valores em quaisquer dispêndios porventura realizados a partir da conta de destino.
Na primeira manifestação desta unidade técnica (peças 119-121) , entendeu-se que se não decidiu se o fato de se transferir da conta específica para outra conta de titularidade do município, por si, ensejaria a condenação em débito do gestor. 
Na oportunidade citou-se precedente desta Corte (Acórdão 2303/2009-TCU-Plenário) , no qual restou decidido que é indevido o trânsito de recursos entre a conta do Fundo Municipal de Saúde e outras contas do município, devendo ser aplicada a Lei 8.142/1990 e Norma Operacional Básica do SUS (NOB) , aprovada por Portaria do Ministério da Saúde, vigente à época.
Ponderou-se que, caso se entendesse que do fato (transferência dos recursos da conta específica repassados fundo a fundo para outra conta de titularidade do município) decorresse o débito, deveria ser mantida a condenação e a imposição dos valores identificados na Tabela 2: Ingressos na Conta 5.693-6, Agência 4128-9 e analisadas somente as demais despesas discutidas no recurso. 
Contudo, defendeu-se na instrução que existia a irregularidade, qual seja transferência entre conta específica e outra conta municipal, mas que se comprovada a aplicação dos recursos no objeto e finalidade do repasse, a irregularidade não seria suficiente, por si, para ensejar o débito, sujeitando os responsáveis à multa. Ao se adotar tal entendimento, o exame de toda a documentação trazida aos autos se imporia.
Dessa forma, nos itens 5.30 a 5.63 (peça 119) , foi proposta metodologia para exame da documentação e a realização de diligência a requerer elementos comprobatórios faltantes que se organizados e juntados pelo recorrente poderiam elidir total ou parcialmente o débito imputado pelo acórdão recorrido.
Com relação a extensa documentação, trazida, de forma desorganizada e não complementada, é importante destacar que as prestações de contas apresentadas ou documentos que comprovam dispêndios devem espelhar a correta aplicação dos recursos públicos. 
Um amontoado de documentos juntados sem ordenação lógica, sem explicitação e justificação nas razões recursais, e, ainda, sem correlação com as saídas dos recursos dos cofres públicos (constatadas pelos cheques emitidos) não pode ser acolhido como prestação de contas ou mesmo como elementos hábeis a comprovar a aplicação dos recursos. Não é outro o entendimento deste Tribunal expressos nos votos dos Acórdão 1322/2007-TCU-Plenário, 682/2008 - 1ª Câmara e 27/2004 - 2ª Câmara.
Cabe ao recorrente a impugnação de fato e direito de forma especificada e a exposição individualizada dos eventos tidos por irregulares pelo Tribunal, bem como das provas em sentido contrário. Há que se ter impugnação direta aos fundamentos de fato e direito do acórdão, com a demonstração das evidências que afastariam as conclusões obtidas.
Em outras palavras, os recursos no TCU devem impugnar os fundamentos (fatos e direito) da decisão recorrida, trazendo as razões e as provas referenciadas, pelas quais entende o recorrente que a mesma merece ser reformada, sob pena de inépcia da peça recursal e não se ter o que examinar.
É obrigação do recorrente a demonstração da efetiva desconstituição, ressalta-se, com a descrição e correlação da evidência à irregularidade, somente assim seria possível reforma do julgado.
As razões recursais não descrevem de forma lógica e ordenada quais seriam, exatamente, os documentos colacionados a desconstituir os fundamentos das alegações que ensejaram a condenação, ao contrário, limita-se a juntar um amontoado de documentos e a afirmar que comprovariam as despesas durante a gestão. 
Assim, em benefício do recorrente, foi efetuado esforço adicional para o exame da extensa documentação e se propôs diligencia-lo para permitir a análise da documentação. Ademais, especificou-se documentação complementar, a exemplo da apresentação da microfilmagem de todos os cheques emitidos e sacados da Conta Corrente 5.693-6, Agência 4128-9, do Banco do Brasil, nos exercícios de 2007 e 2008 para que se verificasse a pertinência e correlação das despesas. 
Após as providências adotadas por este Tribunal (peças 123-129) e transcorrido o prazo dado ao recorrente, este se manteve silente e inerte em relação a diligência saneadora realizada e não organizou os elementos anteriormente juntados, tampouco colacionou elementos complementares obrigatórios que poderiam elidir o débito imputado.
Nesse sentido, entende-se não existir elementos ou evidências suficientes para desconstituir o que foi decidido no acórdão condenatório, assim descrito no relatório, que examinou a irregularidade, verbis:
A Secretaria de Saúde de Mâncio Lima mantém uma conta de INCENTIVO PMML - PSFI n. 5.693-6, Agência n. 4128-9, do Banco do Brasil na qual movimenta parte dos recursos do Incentivo de Atenção Básica aos Povos Indígenas, transferidos da conta n. PSFI n. 5.311-2, Agência 4128-9, cuja documentação não foi disponibilizada para análise, como também, não foi justificada a finalidade da mesma, em desacordo ao parágrafo único do artigo 70 da Constituição Federal/88, combinados com o artigo 26 da Lei 10181/2001 (peça 1, p. 24) .
Ademais, em reforço ao já exposto vale, novamente, lembrar precedente desta Corte (Acórdão 2303/2009-TCU-Plenário) , já mencionado na peça 119, no qual restou decidido que é indevido o trânsito de recursos entre a conta do Fundo Municipal de Saúde e outras contas do município, devendo ser aplicada a Lei 8.142/1990 e Norma Operacional Básica do SUS (NOB) , aprovada por Portaria do Ministério da Saúde, vigente à época, verbis:
56. Apesar disso, considero que o trânsito de recursos entre a conta do Fundo Municipal de Saúde e outras contas do município afrontou a normatização dos repasses. Não diretamente o art. 20 da IN STN nº 1/1997, como propôs a Unidade Técnica, mas a Lei nº 8.142/1990 e Norma Operacional Básica do SUS (NOB) , aprovada pela Portaria MS nº 2.203/1996, vigente à época dos fatos.
57. A IN STN nº 1/1997 teria apenas aplicação subsidiária às transferências realizadas na modalidade fundo a fundo, como se depreende do item 10.3 da NOB:
"10.3.Transferências Intergovernamentais e Contrapartidas
As transferências, regulares ou eventuais, da União para estados, municípios e Distrito Federal estão condicionadas à contrapartida destes níveis de governo, em conformidade com as normas legais vigentes (Lei de Diretrizes Orçamentárias e outras) ."
58. Contudo, a necessidade de movimentação em conta específica está bem resolvida nas normas reguladoras das transferências fundo a fundo no âmbito do FNS. No caso de municípios detentores da condição de gestão plena do sistema municipal, caso de Ariquemes, a conta do Fundo Municipal de Saúde deveria concentrar toda a movimentação. Essa obrigação decorre do art. 4º, I, da Lei nº 8.142/1990:
"Art. 4° Para receberem os recursos, de que trata o art. 3° desta lei, os Municípios, os Estados e o Distrito Federal deverão contar com:
I - Fundo de Saúde;
 (...) 
IV - relatórios de gestão que permitam o controle de que trata o § 4° do art. 33 da Lei n° 8.080, de 19 de setembro de 1990;
 (...) 
Parágrafo único. O não atendimento pelos Municípios, ou pelos Estados, ou pelo Distrito Federal, dos requisitos estabelecidos neste artigo, implicará em que os recursos concernentes sejam administrados, respectivamente, pelos Estados ou pela União."
59. No item 10 da NOB, que trata do "financiamento das ações e serviços de saúde" há expressa previsão de que as ações previstas no plano de saúde serão executadas a partir do fundo municipal de saúde, como se vê a seguir:
"10.2. Fontes
 (...) 
Nas esferas estadual e municipal, além dos recursos oriundos do respectivo Tesouro, o financiamento do SUS conta com recursos transferidos pela União aos Estados e pela União e Estados aos Municípios. Esses recursos devem ser previstos no orçamento e identificados nos fundos de saúde estadual e municipal como receita operacional proveniente da esfera federal e ou estadual e utilizados na execução de ações previstas nos respectivos planos de saúde e na PPI."
De acordo com o acórdão mencionado a "inadequada movimentação financeira observada, ainda que atenuada pela restituição dos valores aos cofres do FMS, gerou déficit de transparência e prejudicou, em especial, as atividades de programação, controle, avaliação e auditoria, previstas no art. 33, § 4º da Lei 8.080/1990".
Com relação aos argumentos das demais despesas movimentadas na Conta Corrente 5.311-2, Ag. 4128-9, ratifica-se o exame da peça 119, que para facilitar a avaliação se permite reproduzir, verbis:
5.13. Dessa forma, se o entendimento acima for o adotado, a análise dos demais argumentos do recurso relacionados a Conta Corrente 5.311-2, Ag. 4128-9, se impõem. É o que passa a fazer.
5.14. Em relação às despesas realizadas no dia 2/2/2007, no valor R$ 852,92, e no 2/3/2007 no montante de R$914,97, supostamente, referente ao Imposto de Renda da Pessoa Física - IRPF (alínea "b1", acima enumerada) , entende-se que não há como acatar os argumentos
5.15. A um, conforme demonstram os documentos de peça 94, p. 52 e 54, o valor debitado na Conta Corrente 5.311-2, Ag. 4128-9, no dia 2/2/2007, foi de R$852,92 e o valor creditado na Conta Corrente 3788-5, Ag. 4128-9, no mesmo dia, foi de R$1.565,77. No que se refere ao valor de R$914,97, no dia 2/3/2007, o extrato da Conta Corrente 3788-5, Ag. 4128-9, demonstra um crédito de R$3003, 39 (peça 94, p. 56) , ao passo que o débito na Conta Corrente 5.311-2 foi de apenas R$914,97 (peça 94, p. 58) . Percebe-se que há distinção dos valores, não há correspondência entre o débito de uma conta corrente e o crédito na outra. Ainda que sem verificar a origem dos avisos de créditos na Conta Corrente 3788-5, Ag. 4128-9, a divergência permite concluir que a conciliação bancária não se mostra em consonância com a justificativa para a despesa.        
5.16. A dois, não há, ainda, como acatar tais procedimentos, pois eles são discutíveis. Não há como descontar os valores de IRPF devido direto da conta específica e creditá-lo à outra conta do município. O imposto de renda é encargo que deve ser suportado pelo contribuinte, pessoa física recebedora dos recursos, logo, tal desconto deve ser retido da remuneração do profissional e discriminado no demonstrativo de pagamento. Caso desejasse transferi-lo a outra conta do município, a documentação discriminando de quais profissionais foram descontados, a remuneração bruta e o tributo suportado que deu origem a transferência, deveria estar completa e assinada pelos contribuintes.
5.17. Dessa forma, rejeita-se os argumentos, devendo ser mantido o débito em relação aos valores de R$ 852,92 (2/2/2007) , e de R$914,97 (2/3/2007) .   
5.18. Com relação à despesa de R$4.000, 00, realizada no dia 13/12/2007, que se refere a serviços funerários prestados em decorrência do falecimento do indígena, a documentação encontra-se à peça 95, p. 63-67. 
5.19. Verifica-se a existência de empenho (peça 95, p. 63) , nota fiscal da funerária atestada, conferindo à prestação dos serviços (peça 95, p. 67-68) por servidor (coordenador do polo base) , diverso de quem liquidou e autorizou o pagamento, ademais verifica-se ainda a existência de cheque nominal à funerária (peça 95, p. 67-68) comprovando o suposto nexo. Não há, tão somente, como afirmar que os serviços funerários, foram prestados em relação ao falecimento do indígena, mas, entende-se haver indícios suficientes para que as alegações sejam acatadas e a despesa aceita, pois há documentação, a nosso sentir, apta a comprovar o gasto.
5.20. Para a despesa de R$847,49 referente "a descontos realizados na folha de pagamento do mês de março, do imposto sindical" que, supostamente, eram retidos e depositados para a entidade de classe (alínea "c", acima enumerada) , valem as mesmas considerações para o IRPF discutido em parágrafos precedentes. Não basta o cheque nominal (peça 94, p. 47) ao sindicato, pois, o desconto direto na conta sem a documentação comprobatória que especifica, discrimina e desconta da remuneração bruta do trabalhador, a nosso sentir, não demonstra a correção da despesa. Neste sentido, também afasta-se as razões recursais em relação ao valor de R$847,49, constante do débito condenatório.
5.21. Em relação aos montantes pagos as Senhoras Vanísia de Albuquerque Lima e Ladmirna da Silva Souza no valor de R$8.400, 00 (argumentos da alínea "d", acima transcrita) , ainda que se acate os argumentos, o que não se está a admitir, no sentido de que as profissionais laboraram na sede da Funasa em Rio Branco/AC, por solicitação do órgão concedente, não há como acatar o argumento sem que se comprove os pagamentos as profissionais, por meio de recibos ou transferências bancárias. Deixou-se registrado, de forma esclarecedora, no voto do condutor do acórdão o seguinte, verbis:   
 (...) o débito no montante de R$ 8.400,00 não poderia ser considerado elidido, pois apesar de os pagamentos terem se realizado por solicitação da Funasa, a argumentação do defendente não veio acompanhada de documentação idônea da efetiva prestação dos serviços à comunidade por parte das pessoas beneficiárias desses pagamentos, tendo o Relatório 8689/2009 do Denasus indicado ainda que 
"[...] não foi disponibilizado qualquer documento que comprovasse o vínculo das referidas profissionais com a Secretaria de Saúde do Município, como também, não consta dos relatórios de viagens e programação de viagens o nome das mesmas. Em reunião dia 11/09/2009 realizada na sede do Polo, indagado sobre a existência das profissionais, o senhor Mário Cordeiro de Lima, administrador, informou que está no Polo desde 2003 e não conhece as referidas pessoas, como também, afirmou que as mesmas não constam da relação dos técnicos que compõem a EMSI" (destaques do MP/TCU) .
5.22. Ainda que as profissionais estivessem em Rio Branco/AC os pagamentos foram realizados pelo Município de Mâncio Lima/AC, logo, as comprovações da realização destes serviços deveria constar da prestação de contas de quem, efetivamente, fez uso dos recursos públicos. Na ausência de comprovações documentais, a exemplo de recibos ou transferências bancárias, nem mesmo é possível se afirmar que as profissionais receberam os valores indicados. Logo, tal argumento não merece prosperar, pois não há comprovação de pagamentos às profissionais.  
5.23. Quanto ao argumento contido em "e" dispensável qualquer esforço de análise, pois os valores não constam do débito, logo, nada há a se examinar.
Dessa forma, verifica-se a comprovação de despesa no valor de R$4.000,00, realizada no dia 13/12/2007, que se refere a serviços funerários prestados em decorrência do falecimento do indígena, conforme atesta a documentação de peça 95, p. 63-67.  
Pelo exposto, e em virtude da inércia do recorrente ante a diligência realizada por esta Corte de Contas, propõe-se somente a exclusão do valor de R$4.000,00 do montante do débito imputado, executado no dia 13/12/2007.
CONCLUSÃO
Das análises anteriores, conclui-se que a transferência da conta específica utilizada para o repasse fundo a fundo, por si, não seria suficiente para ensejar o débito, contudo, para se comprovar a regularidade das despesas, realizadas em conta diversa da específica, se mostraria necessário a complementação da documentação juntada, conforme exposto e proposto na diligência realizada, o que não ocorreu, não havendo, portanto, elementos aptos e suficiente para desconstituição do decidido no decisum.
Assim, somente restou comprovado nos presentes autos, o valor de R$4.000,00, realizada no dia 13/12/2007, que se refere a serviços funerários prestados em decorrência do falecimento do indígena.
PROPOSTA DE ENCAMINHAMENTO
Ante o exposto, com fundamento nos arts. 32, I e 33, da Lei 8.443/92 c/c o art. 285, caput, do RI-TCU, submetem-se os autos à consideração superior, propondo-se:
conhecer do recurso e, no mérito, dar provimento parcial ao recurso e excluir a parcela de R$4.000,00 (13/12/2007) atribuindo a seguinte composição ao débito imputado ao pelo item 9.6 do acórdão recorrido   
	Data
	Valor (R$) 
	Data
	Valor (R$) 

	22/1/2007
	7.000,00
	1/8/2007
	7.000,00

	2/2/2007
	852,92
	28/8/2007
	7.000,00

	2/3/2007
	914,97
	26/9/2007
	7.000,00

	27/3/2007
	7.000,00
	24/10/2007
	7.000,00

	26/4/2007
	1.468,60
	28/11/2007
	7.000,00

	9/5/2007
	7.000,00
	20/12/2007
	7.000,00

	25/6/2007
	14.000,00

dar ciência do acórdão que for prolatado à recorrente e aos demais interessados, ressaltando-se que o relatório e o voto que o acompanharem podem ser consultados no endereço www.tcu.gov.br/acordaos, no dia seguinte ao de sua oficialização."
É o relatório.

Paulo Luiz Pedrazza OAB/AC 1917.

Procurador Júlio Marcelo de Oliveira.

TOMADA DE CONTAS ESPECIAL. SUS. NÃO COMPROVAÇÃO DA BOA E REGULAR APLICAÇÃO DOS RECURSOS FEDERAIS REPASSADOS. TRANSFERÊNCIA DE VALORES DA CONTA ESPECÍFICA PARA OUTRA CONTA SEM COMPROVAÇÃO DO DESTINO DADO A ELES. CONTAS IRREGULARES. DÉBITO. MULTA. RECURSO DE RECONSIDERAÇÃO. CONHECIMENTO. COMPROVAÇÃO DE PARCELA REDUZIDA DAS DESPESAS EXECUTADAS. REDUÇÃO DO DÉBITO. PROVIMENTO PARCIAL DO RECURSO.

TOMADA DE CONTAS ESPECIAL (TCE)

Secretaria de Recursos (SERUR); Secretaria de Controle Externo de Tomada de Contas Especial (SecexTCE).

Trata-se de recurso de reconsideração interposto por Luiz Helosman de Figueiredo, ex-prefeito de Mâncio Lima/AC, e por Zezito Cordeiro Rodrigues, ex-secretário de saúde do Município (peças 89-96) , em face do Acórdão 6469/2017-TCU-Primeira Câmara (peça 61) , que julgou suas contas irregulares, condenando-os ao pagamento dos débitos apurados e de multas individuais.
A presente tomada de contas especial foi instaurada pelo Fundo Nacional de Saúde (FNS) em razão de irregularidades na aplicação dos recursos transferidos ao Município de Mâncio Lima/AC para a realização de ações da atenção básica aos povos indígenas, nos exercícios de 2007 e 2008. 
Mesmo após a apresentação de alegações de defesa pelo ex-prefeito, restaram não comprovados diversos gastos, em sua maioria realizados após a transferência dos recursos da conta específica a outra conta do Município, o que motivou a condenação dos recorrentes. 
De início, conheço do recurso por preencher os requisitos atinentes à espécie.
No mérito, a Secretaria de Recursos, no que foi acompanhada pelo MP/TCU, propõe considerar comprovada pequena parcela do débito, para dar provimento parcial do recurso. 
Acolho as conclusões dos precedentes, incorporando-as às minhas razões de decidir, sem prejuízo das seguintes considerações. 
Como bem salientado pela Serur, a simples transferência de recursos da conta específica para outra conta do Município, embora irregular, não enseja, necessariamente, a condenação em débito, havendo, ainda assim, a possibilidade de o responsável comprovar o destino dado aos recursos.
Nesse contexto, em sede recursal, autorizei a expedição de comunicação ao recorrente, como proposto pela unidade técnica, com o intuito de que apresentasse documentação e informações complementares para a comprovação dos gastos impugnados, conferindo-lhe oportunidade adicional para sanar as irregularidades.  
Contudo, a documentação apresentada não se prestou a justificar os gastos. Como salientado pela Serur:
5.13. Um amontoado de documentos juntados sem ordenação lógica, sem explicitação e justificação nas razões recursais, e, ainda, sem correlação com as saídas dos recursos dos cofres públicos (constatadas pelos cheques emitidos) não pode ser acolhido como prestação de contas ou mesmo como elementos hábeis a comprovar a aplicação dos recursos. Não é outro o entendimento deste Tribunal expressos nos votos dos Acórdão 1322/2007-TCU-Plenário, 682/2008 - 1ª Câmara e 27/2004 - 2ª Câmara.  
[...]
5.17. As razões recursais não descrevem de forma lógica e ordenada quais seriam, exatamente, os documentos colacionados a desconstituir os fundamentos das alegações que ensejaram a condenação, ao contrário, limita-se a juntar um amontoado de documentos e a afirmar que comprovariam as despesas durante a gestão.
 Ademais, não há como aceitar a justificativa para os gastos supostamente ocorridos a título de retenção de imposto de renda (R$ 852,92, em 2/2/2007, e R$ 914,97, em 2/3/2007) , por incompatibilidade entre os débitos na conta corrente específica e os créditos na outra conta.
No que tange ao alegado gasto de R$ 847,49, a título de "descontos realizados na folha de pagamento de março do imposto sindical", não há documentos suficientes nos autos, relativos às remunerações dos trabalhadores, para aferir sua correção.
Quanto ao valor que teria sido pago a Vanísia de Albuquerque Lima e a Ladmira da Silva Souza (R$ 8.400,00) , não foram trazidos aos autos comprovantes de pagamentos às profissionais. A Serur destacou, ainda, que também não há documentação idônea da efetiva prestação dos serviços à comunidade por parte das referidas agentes.
A unidade técnica acolhe apenas a comprovação da despesa de R$ 4.000,00 referente a serviços funerários prestados em razão de falecimento de indígena, porquanto presentes, nos autos: nota de empenho, nota fiscal da funerária devidamente atestada por servidor diverso do que autorizou o pagamento e cheque nominal à empresa (peça 94, p. 63-68) , entendimento que acolho. 
Por conseguinte, deve ser dado provimento parcial ao recurso para excluir, do item 9.6, do Acórdão recorrido, o débito de R$ 4.000,00 (13/12/2007) , mantendo os demais itens da deliberação. 
Ante o exposto, voto por que o Tribunal adote o Acórdão que ora submeto à apreciação deste Colegiado.
TCU, Sala das Sessões Ministro Luciano Brandão Alves de Souza, em 28 de janeiro de 2020.
WALTON ALENCAR RODRIGUES 
Relator